臺灣臺中地方法院刑事判決　　　　　　　　　　　　九十四年度重訴字第一六八號
　　公　訴　人　臺灣臺中地方法院檢察署檢察官
　　被　　　告　丁○○
　　選任辯護人　羅豐胤律師
　　　　　　　　黃靖閔律師
右列被告因違反保險法案件，經檢察官提起公訴（九十三年度偵字第一五八七七號、
第一九八五一號）及移
    主      文
丁○○無罪。
    理      由
一、公訴意旨略以：被告丁○○原係設址於臺中縣大里市○○○街二五Ｏ號「慈暉長
    生會」理事長，明知未經核准，不得經營保險或類似保險業務，竟於民國九十一
    年間在「慈暉長生會」轄下成立「會員慰助福利委員會」，以會員死亡可領取高
    額慰助金為號召，遴選三十餘名組長，對不特定人以具有特定親屬關係之人參加
    「慈暉長生會」後，再加入「會員慰助福利委員會」，每招攬一名會員，組長或
    介紹人可從中抽取新臺幣（下同）一千六百元之車馬費，另組長每收取一位會員
    之慰助金，可再從中抽取百分之六之服務費，入會方式為繳交入會費二千元，常
    年費八百元，會員如未依約繳費則予以停會或除會，喪失會員資格，會員分為Ａ
    、Ｂ二組，Ａ組會員倘若於入會期間死亡時，其他會員需贊助五百元慰助金，但
    每月不超過三人次為限，並以三人次為一期收取一千五百元，會員於繳交滿六百
    個死亡人次，即繳交三十萬元後，即可享有終身福利，又Ａ組會員入會滿一個月
    死亡者，受益人可領取禮儀補貼一萬二千元及慰助金三千元，滿二十四個月死亡
    者，可獲全套禮儀服務或現金十萬元，及慰助金三十萬元，另Ｂ組會員倘若於入
    會期間死亡時，其他會員需贊助二百元慰助金，但每月以不超過五人次為限，並
    以五人次為一期收取一千元，會員繳交滿三百六十期，即繳交三十六萬元後，即
    可不必再繳費，並享有終身福利，而Ｂ組會員入會滿一個月死亡者，受益人可領
    六千元慰助金，滿二個月死亡者，可領一萬二千元，其後每滿一個月加發一萬二
    千元，滿三十六個月死亡者，可領取四十二萬元，滿三十六個月後，每滿一年再
    加發五千元慰助金，而經營類似保險業務。因認被告丁○○涉有保險法第一百六
    十七條第一項之非保險業經營類似保險業務罪嫌云云。
二、按犯罪事實應依證據認定之，無證據不得認定犯罪事實；又不能證明被告犯罪者
    ，應諭知無罪之判決，刑事訴訟法第一百五十四條第二項、第三百零一條第一項
    分別定有明文。又認定不利於被告之證據須依積極證據，苟積極證據不足為不利
    於被告事實之認定時，即應為有利被告之認定，更不必有何有利之證據，最高法
    院三十年上字第八一六號判例可資參照。
三、公訴意旨認被告丁○○涉有非保險業經營類似保險業務罪行，無非以證人林慧敏
    、施愛玲、蔡妙燕、張福生、李百惠、甲○○、丙○○、乙○○等人之證述，及
    卷附之「會員間之慰助福利委員會入會辦法」、會員證、入會收據、繳費收據、
    九十三年會員代表大會會議紀錄、會員收費通知單、會員申請書、會員往生資料
    、會費收據、帳冊、傳票、繳費明細、車馬費明細、死亡證明書、會議資料、繳
    費通知、存摺、入會申請書資料等可資佐證為其主要論據。訊據被告丁○○固坦
    承其原為「慈暉長生會」之理事長，並於九十一年間在「慈暉長生會」轄下成立
    「會員慰助福利委員會」，欲加入「慈暉長生會」成為會員者，需繳納入會費二
    千元，常年會費八百元，會員入會後可自由參加「會員慰助福利委員會」，委員
    會分為Ａ、Ｂ二組，Ａ組如有會員往生時，其他會員需繳付慰助金五百元，每月
    以三人次為限，Ｂ組如有會員往生時，其他會員需繳付慰助金二百元，每五人次
    收一次等事實，惟堅決否認有何違反保險法第一百六十七條第一項之犯行，辯稱
    ：其不清楚保險法的內容，其係於其事業不順遂時，想到其父親已八十幾歲，萬
    一死亡時，其要如何辦理後事，剛好其鄰居為臺中縣老人會之創辦人，其常聽他
    說起老人會互助金的事情，因此其即深入了解臺中縣老人會的章程，並想到喪葬
    禮儀一套即需花費二、三十萬元，所以其才設計每組最終可領取互助金四十萬元
    的辦法，是屬於互助的性質，其是參考臺中縣老人會的組織章程及其會員福利互
    助委員會互助辦法，而全省各鄉鎮的老人會都是用這樣的辦法，一定要往生才可
    以收到錢，沒有往生不能拿錢等語。經查：
(一)、被告於九十三年五月十五日之前擔任臺中縣「慈暉長生會」理事長及該會「會員
    慰助福利委員會」之主任委員，民眾欲加入「慈暉長生會」成為會員者，需繳納
    入會費二千元，常年會費八百元，會員入會後可自由參加「會員慰助福利委員會
    」，委員會分為Ａ、Ｂ二組：(1)Ａ組會員往生時，其他會員須贊助慰助金五百元
    ，每月不超過三人次為限，會員連續兩人次未繳五百元慰助金，自動給予退會（
    除會、遭退會後已繳交之任何款項不得追索），贊助慰助金最多以六百次為限，
    互助會員往生後自動除會，免繳其他任何費用，倘當月互助功德金超過三人次以
    上則延至有空檔之下月次補收，但以年度計算不超過三十六次為限。加入會員未
    滿一個月者不補助；加入會員滿一個月往生者，禮儀補貼一萬二千元、慰問金三
    千元；加入會員滿二個月往生者，禮儀補貼二萬四千元、慰問金六千元；加入會
    員滿三個月往生者，禮儀補貼三萬六千元、慰問金九千元；加入會員滿四個月往
    生者，禮儀補貼四萬八千元、慰問金一萬二千元；加入會員滿五個月往生者，禮
    儀補貼六萬元、慰問金一萬五千元；加入會員滿六個月往生者，代服務全套禮儀
    或現金十萬元、慰問金一萬八千元；加入會員滿十二個月往生者，代服務全套禮
    儀或現金十萬元、慰問金十萬元；加入會員滿十八個月往生者，代服務全套禮儀
    或現金十萬元、慰問金二十萬元；加入會員滿二十四個月往生者，代服務全套禮
    儀或現金十萬元、慰問金三十萬元。(2)Ｂ組會員往生時，其他會員須贊助慰助金
    二百元，每五人次收一次，會員超過五人次未繳慰助金，自動給予退會（除會）
    ，且不得要求退還所繳之一切款項。會員往生後自動除會，免再繳其他任何費用
    。加入會員未滿一個月往生者，不補助任何款項，加入會員滿一個月往生者，發
    放六千元慰問金，滿二個月滿生者發放一萬二千元，之後每滿一個月往生者按月
    遞加發一萬二千元之慰問金，直至滿三十六個月往生者，可以領取四十二萬元之
    慰問金。另會員滿三十六個月後，每再滿一年加發五千元慰問金；互助金之繳納
    最多三百六十期為限，且終生享有該會之一切福利與權益。嗣該會因財務透支，
    於九十三年五月間召開臨時會員代表大會，決議將Ａ、Ｂ組予以合併，並降低會
    員往生可領取慰問金之數額，其中會員加入滿三十六個月往生，可領取之慰問金
    降為二十六萬元等情，業據被告自白屬實，核與證人林慧敏（「慈暉長生會」及
    「會員慰助福利委員會」財務會計）於法務部調查局臺中市調查站及偵查中證述
    之情節相符，並有臺中縣慈暉長生會章程、臺中縣慈暉長生會福利互助委員會互
    助辦法、財報明細表、收支明細表、互助金收支總表、會員證、入會條款書據、
    Ａ組及Ｂ組合併新設辦法暨條款、會員申請資料、會員往生資料、會員收據、帳
    冊、傳票、繳費明細、車馬費明細、死亡證明書、會議資料等在卷可稽。而證人
    施愛玲以其母親施鄧阿金之名義入會，蔡妙燕以其公公柯尊先之名義入會，張福
    生以其母親張陳秀鸞之名義入會，李百惠以其父親李金永之名義入會，丙○○以
    其母親陳張玉蘭之名義入會，乙○○以其公公賴興利之名義入會，甲○○以其母
    親邱西之名義入會，且均預定為上開名義會員往生時可領取禮儀補貼及慰問金之
    受款人等情，亦據施愛玲、蔡妙燕、張福生、李百惠、丙○○、乙○○及甲○○
    分別於法務部調查局臺中市調查站或警局製作筆錄時、偵查中及本院審理時證述
    明確，並有其等入會之資料在卷可參。
(二)、按保險法第一條規定：「本法所稱保險，謂當事人約定，一方交付保險費於他人
    ，他人對於因不可預料，或不可抗力之事故所致之損害，負擔賠償財物之行為。
    根據前項所訂之契約，稱為保險契約。」，故保險之本質即具有「風險」分散之
    性質，保險事故在性質上並具有「不可預料」或「不可抗力」之特性。復按保險
    法第二條規定：「本法所稱保險人，指經營保險事業之各種組織，在保險契約成
    立時，有保險費之請求權，在承保危險事故發生時，依其承保之責任，負擔賠償
    之義務。」，另保險法第二十一條前段規定：「保險費分一次交付及分期交付兩
    種。保險契約規定一次交付，或分期交付之第一期保險費應於契約生效前交付之
    。」，故保險費為保險人承保風險所不可或缺之對價。而本件欲加入「慈暉長生
    會」成為會員者，需繳交入會費二千元，另常年會費為八百元，會員入會後可自
    由參加「會員慰助福利委員會」，故加入會員於入會時所繳交之二千八百元均非
    屬保險費之性質，且與「會員慰助福利委員會」運作之死亡禮儀補貼、慰問金間
    亦無對價之關係。另該委員會所分設之Ａ、Ｂ二組，亦均於會員往生時，由其他
    會員贊助慰助金，其中Ａ組會員須贊助慰助金五百元，每月不超過三人次（即一
    千五百元），Ｂ組會員須贊助慰助金二百元，每五人次收一次（即一千元），均
    係於有會員往生時，始向其他會員收取慰助金，且每個會員所繳交之慰助金金額
    一律相同，此與保險費需事先由要保人繳付（第一期保險費尤需於契約生效前交
    付，然本件慰助金並非事先收取）及保險費均經過精密計算（故繳交之費用應有
    所不同）之情況有異。另Ａ組會員連續兩人次未繳五百元慰助金，自動給予退會
    ；Ｂ組會員超過五人次未繳慰助金，自動給予退會，該「會員慰助福利委員會」
    並無請求繳付之權利，此與保險人擁有保險費之請求權亦有不同。故本件「會員
    慰助福利委員會」向其會員收取之贊助金應不具有保險費之性質。
(三)、前開「會員慰助福利委員會」與會員間之約定條款，開宗明義即表示係本於會員
    互助自助之精神而成立，其贊助金之繳付係對於死亡會員之家屬（受款人）為喪
    葬費之補貼。故該等贊助金之繳付應屬於會員間之互助性質，本件「會員慰助福
    利委員會」與會員間之約定契約，與保險法第一條第一項規定之「保險」意義尚
    有不同，且欠缺營利之目的，自非類似於保險，並非保險法第一百六十七條所規
    定之「類似保險」，而僅係單純之「福利救助」而已。是基上說明，本件「會員
    慰助福利委員會」所運作之喪葬費補助應屬其會員間之互助行為，並不符合成立
    保險所具備之特性與要件，尚非保險法所要規範之對象，雖外觀上乍似保險，但
    實質上並非保險，而僅係互助金，依契約自由原則及罪刑法定主義，自不得比附
    論以保險法之罪。
四、綜上所述，被告之所為應非屬經營類似保險業務，其辯解應可採信，此外復查無
    其他積極之證據足以證明被告有何公訴人所指違反保險法第一百六十七條第一項
    之罪行，既不能證明被告犯罪，爰依法為無罪判決之諭知。
五、本案既經諭知被告無罪，則臺灣臺中地方法院檢察署移送併案審理部分（九十四
    年度偵字第一一七號），與本案即無裁判上一罪之關係，本院即無從審理，應退
    回由公訴人另行處理，併此敘明。
據上論斷，應依刑事訴訟法第三百零一條第一項判決如主文。
中      華      民      國      九十四    年     五     月    二十三    日
                                      審判長法  官    簡  源  希
                                            法  官    戴  博  誠
                                            法  官    鄧  敏  雄
右正本證明與原本無異。
如不服本判決，應於送達後十日內向本院提出上訴狀（須附繕本），上訴於臺灣高等
法院臺中分院
                                            書記官
中      華      民      國      九十四    年     五     月    二十三    日
